Inventaris van het archief van het Waarborgkantoor voor Platina-, Goud en Zilverwerk te Schoonhoven
Nationaal Archief, Den Haag
Kantoor van Waarborg te Schoonhoven
Waarborgkantoor Schoonhoven
1813-1952
3339
4.00 meter; 119 inventarisnummers.
Nationaal Archief, Den Haag
Kantoor van de waarborg van platina, gouden en zilveren werken te Schoonhoven 1837-1952
Het archief van het Waarborgkantoor voor Platina-, Goud- en Zilverwerk te Schoonhoven, waarvan de stukken dateren uit de jaren 1837-1952, bevat insculpatieplaten van kantoor- en waarborgtekens en van meestertekens. Verder zijn er registers van werkmeesters en van meester- en importeurstekens. Een deel van de stukken betreft bedrijfsmatige activiteiten. Hieronder bevinden zich verantwoordingsstaten, registers (van onder andere processenverbaal, transacties, gewichtsverrekening), correspondentie en visitatiekaarten. Meerdere registers zijn toegankelijk gemaakt met behulp van klappers.
Archiefvorming
Geschiedenis van de archiefvormer
Inleiding
Taak van de Waarborgkantoren
Zie ook PIVOT-rapport nr. 36: Drs. G. Beks (samenstelling) Echt goud, echt zilver ? Rapport van een institutioneel onderzoek naar de taken en de handelingen betreffende het waarborgen van (platina), gouden en zilveren werken over de periode 1940 - 1995. (Den Haag 1996)
Vanaf 1852 is de Dienst van de Waarborg belast met het waarborgen van gouden, zilveren (en sedert 1950 platina) voorwerpen, die in Nederland vervaardigd zijn of ingevoerd. Daarnaast moeten edelmetalen afkomstig uit particulier bezit, die in de handel worden gebracht, gewaarborgd worden.
Het gaat hierbij om het zogenaamde oud goud en oud zilver.
Het waarborgen van gouden en zilveren werken geschiedt door het gehalte aan edelmetaal vast te stellen, het zogenaamde keuren. Daarna wordt, nadat vastgesteld is dat de voorwerpen aan de eisen voldoen, op deze voorwerpen een voor dat gehalte vastgesteld stempelmerk (keurteken of gehaltekeurmerk) aangebracht dat een van de wettelijke vastgestelde gehalten aangeeft. Door essayeurs en de technici van de stempelkamer werden de edelmetalen gecontroleerd.
De Waarborgbelasting is een belasting welke betaald wordt voor het laten waarborgen van platina, gouden en zilveren werken "welke hier te lande worden vervaardigd, worden ingevoerd of uit het bezit van anderen in de handel worden gebracht."
Art. 6 Waarborgwet 1986.
De Waarborgwet 1950 sprak voortaan van 'waarborgrecht' in plaats van 'waarborgbelasting'.
Ook visitatie aan schatplichtigen behoorde tot de taak van de ambtenaren van de directe belastingen of de ambtenaren van de in- en uitgaande rechten en accijnzen. In een register van renseignementen werd door de controleur aantekening gehouden van de aard en de grootte van de te visiteren bedrijven en de hoeveelheid ter keuring aangeboden voorwerpen. Wanneer nieuwe gouden en zilveren werken uitgevoerd werden werd de betaalde waarborgbelasting teruggeven.
Het opsporen van overtredingen was voorbehouden aan ambtenaren van de waarborg en aan ambtenaren der directe belastingen, invoerrechten en accijnzen. Bij constatering van overtredingen werd een procesverbaal opgemaakt. Deze werden, wanneer geen transactie plaatsvond, aan de officier van Justitie bij de Arrondissementsrechtbank van het ressort waarin de bekeuring plaats had opgestuurd.
Ingevolge de Waarborgwet 1950 hield de Waarborg zich bezig met de controle op de naleving van de in deze wet aan de betrokken ondernemers opgelegde verplichtingen. Bij invoering van de Waarborgwet 1950 werd tevens bepaald dat naast gouden en zilveren werken voortaan ook platina werken gewaarborgd moesten worden. Het heffen van belasting naast het keurloon kwam te vervallen terwijl het waarborgrecht als keurloon gehandhaafd bleef. Tenslotte verstrekt de Waarborg informatie op het terrein van edelmetaal aan ondernemers, het publiek, de politie en de belastingdienst. Het beheer van en het toezicht op de Waarborgkantoren berustte sedert 1970 bij de directeur der Rijksbelastingen in het district Utrecht. Deze situatie duurde voort tot aan de privatisering in 1987.
Bijlage
Overzicht van de soorten keurtekens en stempels op
insculpatieplaten
A. Oude keurstempels
B. Inlandse ongewaarborgde merken: 1859-1893, 1893-1906, 1906-1953 (dolfijn en i)
C. Kantooraanduidingstekens goud: 1814-1906, 1906-
D. Kantooraanduidingstekens zilver: 1814-1906, 1906-
E. Jaarletters
F. Kleine gouden werken 4e gehalte: 1853-1906, 1906-1953 (eikenblad)
G. Grote gouden werken, 1e gehalte: 1814-1953 (leeuw)
H. Grote gouden werken, 2e gehalte: 1814-1953 (leeuw)
I. Grote vreemde werken: 1814-1893, 1893-1906, 1906-1953
J. Cijferstempels, goud: 1814-1865, 1906-
K. Grote werken zilver, 2e gehalte: 1814-1953
L. Grote werken goud, 3e gehalte: 1814-1953
M. Kleine vreemde werken: 1831-1893, 1893-1906, 1906-1953
N. Kleine gouden werken, 3e gehalte, 750 dz, zonder aanhangsels: 1814-1953, 1906-
O. Grote werken zilver, 2e gehalte, 833 dz, drielingstempel: 1814-1953, 1906-
P. Grote werken zilver, 1e en 2e gehalte, 934 dz en 833 dz, drielingstempel: 1814-1953, 1906-
Q. Grote werken zilver, 1e gehalte, 934 dz: 1814-1953
R. Kleine werken zilver, 2e gehalte, 833 dz (zwaardje): 1814-1906, 1906-1953
S. Herkeuringsteken voor gouden en zilveren werken met oudnederlandse gildetekens (bijl): 1853-1927
T. Uitvoerteken, teruggave van belasting bij uitvoer (sleutel), 1927-1953
Geschiedenis van het archiefbeheer
Aanbevolen literatuur:
Otten, F.J.M. Gids voor de archieven van de Ministeries en de Hoge Colleges van Staat 1813-1940. Den Haag, Instituut voor Nederlandse Geschiedenis, 2004.
De verwerving van het archief
Overbrenging van een overheidsarchief
3.06
Aanwijzingen voor de gebruiker
Openbaarheidsbeperkingen
Volledig openbaar.
Materiële beperkingen
Aanvraaginstructie
Openbare archiefstukken kunnen online worden aangevraagd en gereserveerd. U kunt dit ook via de terminals in de studiezaal van het Nationaal Archief doen. Om te kunnen reserveren dient u de volgende stappen te volgen:
U maakt een profiel aan op www.gahetna.nl, en logt vervolgens in
Via de archiefinventaris (alleen de beschrijvingen met rode nummers) selecteert u het gewenste archiefstuk door op de knop 'Reserveren' te klikken
In het volgende scherm geeft u aan op welke dag u het archiefstuk wilt inzien
Indien u zich bevindt in de studiezaal en een tafelnummer heeft ontvangen kunt u dit nummer vermelden. Als u geen tafelnummer heeft kunt u tafelnummer 777 laten staan
Vervolgens bevestigt u uw reservering door deze te versturen.
Verwant materiaal
Beschikbaarheid van kopieën
Onder de stukken bevinden zich insculpatieplaten van kantoor-, waarborg- en meestertekens.
Beschrijving van de series en archiefbestanddelen
- Registers van processen-verbaal en transactiën, 1853-1929; 1-2; 2 delen
  - 1853-1924, 1
  - 1924-1929, 2
- Register van contentieuse zaken, 1853-1871; 3; 1 deel
- Verantwoordingsstaat van het ontvangen en uitgegeven of in gebruik gestelde materiaal, 1884, 1891, 1896; 4
- Algemene staat van de fabricage, invoer en ontvangsten, 1837-1879, 1881-1931; 5
- Besluit van de minister van Financiën, dd. 2 november 1932 nr. 53, inzake het maken van een jaarstaat van de ontvangen en teruggegeven belasting en essaailoon van gouden en zilveren werken, 6; 1 stuk
- Circulaire van de minister van Financiën met nadere aanwijzingen voor het opmaken van de jaarstaat bedoeld in het besluit van 2 november 1932, nr. 53, 7; 1 stuk
- Jaarstaten van de ontvangen en teruggegeven belasting en essaailoon van gouden en zilveren werken, 1932-1952; 8; 1 omslag
- Staat aanwijzende de hoeveelheid salpeterzuur van 32 B voor de goudproeven benodigd geweest, 1912-1917; 1926-1931; Staat aanwijzende de hoeveelheid salpeterzuur voor de zilverproeven op de natte weg benodigd geweest, 1912-1931, Staat van de voorraad en de ontvangst van de scheimiddelen, 1912-1926., 9
- Staat van het personeel en de statistiek, 1848; 10; 1 stuk
- Register van uitvoer, 1911-1913; 11; 1 deel
- Aangiften van publieke verkopingen, 1914-1948; 12
- Saldo-staat van de ontvangsten en uitgaven, 1903, 1905, 1906, 1908; 13
- Staat van gewichtsverrekening, z.j.; 14
- Grafiek inzake het verloop van het gehalte der opbrengsten van 10-guldenstukken, gebaseerd op de gemiddelde gehalteuitkomst van vier proefstukken per opbrengst., z.j.; 15
- Registers van inkomende brieven, 1813-1930; 16-76; 60 banden
  - 1813-1833, 16
  - 1834-1837, 17
  - 1837, 18
  - 1838, 19
  - 1839, 20
  - 1840, 21
  - 1841, 22
  - 1842, 23
  - 1843, 24
  - 1844, 25
  - 1845, 26
  - 1846, 27
  - 1847, 28
  - 1848-1849, 29
  - 1850, 30
  - 1851, 31
  - 1852, 32
  - 1853, 33
  - 1854, 34
  - 1855, 35
  - 1856, 36
  - 1857, 37
  - 1858, 38
  - 1859, 39
  - 1860, 40
  - 1861, 41
  - 1862, 42
  - 1863, 43
  - 1864, 44
  - 1865, 45
  - 1866, 46
  - 1867, 47
  - 1868, 48
  - 1869, 49
  - 1870, 50
  - 1871, 51
  - 1872, 52
  - 1873, 53
  - 1874, 54
  - 1875, 55
  - 1876-1878, 56
  - 1879-1880, 57
  - 1881-1883, 58
  - 1884-1885, 59
  - 1886-1888, 60
  - 1889-1891, 61
  - 1892-1893, 62
  - 1894-1895, 63
  - 1896-1898, 64
  - 1899-1900, 65
  - 1901-1906, 66
  - 1907-1908, 67
  - 1909-1910, 68
  - 1911-1912, 69
  - 1913-1914, 70
  - 1915-1916, 71
  - 1917-1919, 72
  - 1920-1922, 73
  - 1923-1925, 74
  - 1926-1927, 75
  - 1928-1930, 76
- Registers van minuten van uitgaande brieven, 1837-1875, 1881-1927; 77-89; 13 banden
  - 1837-1842, 77
  - 1843-1850, 78
  - 1850-1854, 79
  - 1855-1859, 80
  - 1860-1866, 81
  - 1866-1873, 82
  - 1873-1875, 83
  - 1881-1890, 84
  - 1891-1896, 85
  - 1897-1904, 86
  - 1905-1912, 87
  - 1912-1923, 88
  - 1923-1927, 89
- Klapper op de namen voorkomend in de register van correspondentie vanaf 1837 z.d 1 deel [voormalig 2.08.40.10], 90
- Stamboek van kooplieden, met klapper 1837-1883 1 deel [was nr. 1], 91
- Registers van werkmeesters, met klappers, 1837-1933; 92-93; 2 delen
  - 1837-1910 [was nr. 2], 92
  - 1911-1933 [was nr. 3], 93
- Klappers op de namen van werkmeesters, 1911-1933; 94-95; 2 delen
  - 1911-1933 [was nr. 4], 94
  - 1914-1919 [was nr. 5], 95
- Insculpatieplaten van kantoor- en waarborgtekens., z.j.; 96-120; 96 platen
  - Model B (inlandse ongewaarborgde merken), 96; 7 platen
  - Model C (kantooraanduidingstekens goud); Model D (kantooraanduidingstekens zilver), 97; 4 platen
  - Model E (jaarletters) 1853-1937, 98; 7 platen
  - Model F (gouden werken 4e gehalte; eikenblad; groot en klein), 99-100; 12 platen
    - niet gespecificeerd, 99
    - niet gespecificeerd, 100
  - Model G (grote gouden werken, 1e gehalte, leeuw); Model H (grote gouden werken, 2e gehalte, leeuw); Model I (grote vreemde werken); Model J (cijferstempels, goud), 101; 8 platen
  - Model K (grote werken zilver, 2e gehalte); Model L (grote werken goud, 3e gehalte); Model M (kleine vreemde werken), 102; 6 platen
    Niet raadpleegbaar
  - Model N (kleine gouden werken, 3e gehalte); Model O (grote werken zilver, 2e gehalte), 1916-1984; Model Q (grote werken zilver, 1e gehalte), 103; 7 platen
  - Model R (kleine werken zilver, 2e gehalte, zwaardje), 104-109; 42 platen
    - niet gespecificeerd, 104
    - niet gespecificeerd, 105
    - niet gespecificeerd, 106
    - niet gespecificeerd, 107
    - niet gespecificeerd, 108
    - niet gespecificeerd, 109
  - Model S (herkeuring werken met oude gildetekens, bijl); Model T (uitvoerteken, teruggave van belasting bij uitvoer, sleutel), 110; 3 platen
- Insculpatieplaten van meestertekens; plaat nummers 1-9. z.j., 111-113; 9 platen
  - Plaat 1-3., 111
  - Plaat 4-6., 112
  - Plaat 7-9., 113
- Registers van meestertekens; met bijgevoegde klappers. ca. 1880-1984., 114-116; 3 banden
  - Nrs 1 - 2000, 114
  - Nrs 2001 - 4000; met klapper 2000-5521., 115
  - Nrs 4001 - 5521., 116
- Register van importeurstekens; met klapper; nrs 1-2439, ca. 1910-1984; 117; 1 band
- Afgedane registratiekaarten van werkmeester en de aan hen verleende meestertekens, ca. 1910-1940; 118; 1 omslag
- Afgedane visitatiekaarten, ca. 1935-1980; 119; 1 pak